【裁判字號】    89,上易,1866
【裁判日期】    891109
【裁判案由】    詐欺等
【裁判全文】
臺灣高等法院臺中分院刑事判決                  八十九年度上易字第一八六六號
    上  訴  人
    即  被  告  甲○○
右上訴人因詐欺等案件，不服臺灣台中地方法院八十八年度易字第二九六三號中華民
國八十九年七月五日第一審判決（起訴案號：臺灣台中地方法院檢察署八十八年度偵
字第五○二六號），提起上訴，本院判決如左：
      主  文
原判決撤銷。
甲○○行使變造之國民身分證，致足生損害於公眾及他人，累犯，處有期徒刑伍月，
如易科罰金以參佰元折算壹日。扣案變造之「何光輝」國民身分證影本沒收。
    事  實
一、甲○○曾於民國（下同）八十四年間因偽造有價證券案件，經本院判處有期徒刑
    四月確定，甫於八十四年三月十六日易科罰金執行完畢，仍不知悔改，竟為掩飾
    其真實之身分起見，而以「何光輝」之名義，對外從事徵信調查之工作，八十七
    年六月間，適丙○○因其姐夫外遇，經其姐張秀文之委託，遂與其妻丁○○，一
    起委託甲○○調查丙○○之姐夫外遇之對象及住處，丁○○並陸續於八十七年六
    月間、六月十五日、六月二十三日先後各付五萬元予甲○○共十五萬元，同年七
    月十五日再付十萬元、八月二十三日又付十二萬元給甲○○，作為租屋就近監視
    其姐夫以捉姦用之租屋費，其後因丙○○、張秀文、丁○○經常於預定捉姦時間
    無法聯絡上甲○○，甲○○又避不出面，丙○○夫婦因認甲○○辦事不力，為求
    雙方權益之明確，遂於八十十七年九月二日至台中市○○路○段一○六號楊玉珍
    律師事務所內，填具委託書，翌日（即八十七年九月三日）丁○○再與甲○○針
    對租金十二萬元之部分，至台中市某泡沬紅茶店內，由甲○○出具十二萬元之借
    據及以本人為發票人名義之十二萬元本票一紙交由丁○○收執，以為償還該十二
    萬元租金之用，其間丁○○為求確保權益起見，遂要求甲○○出具身分證以為憑
    ，詎甲○○竟利用其於不詳地點影印身分證之機會，將影印之國民身分證影本之
    姓名欄由「甲○○」塗改為「何光輝」後，以影印之方式，變造其國民身分證之
    姓名，並於完成變造後，將該變造後之身分證影本交給丁○○而行使之，丁○○
    再轉交予丙○○，足以生損害於戶政機關對於國民身分證核發之正確性及丙○○
    、丁○○夫婦對該身分證影本之信賴性。嗣因甲○○屆期仍未償還，丙○○按其
    身分證影本所載地址尋找亦無何光輝之人，始發現上情。
二、案經丙○○訴請臺灣臺中地方法院檢察署檢察官偵查起訴。
    理  由
一、訊據被告甲○○矢口否認有前開犯行，辯稱：伊並未變造身分證，丙○○所呈之
    變造身分證影本非伊所交付，伊僅有交付本人「甲○○」之真實國民身分證影本
    ，沒有變造身分證影本，應係告訴人為達勝訴之目的而擅自竄改云云。
二、惟查上開變造之身分證影本確係被告於出具借據及本票當天所交付，且借據係當
    場寫的，身分證則係被告自行影印後交給告訴人丙○○之妻即丁○○收執，業據
    丁○○於本院八十九年九月五日證述甚詳，另被告對外及告訴人委託其徵信調查
    時，均以何光輝自稱，復迭據告訴人供陳在卷，而扣案之變造之國民身分證影本
    ，經原審於八十九年六月二十一日當庭令被告提出其國民身分證核對結果，除姓
    名欄由「甲○○」塗改為「何光輝」外，其餘各欄之記載內容及印記位置，均與
    被告甲○○本人之國民身分證所載相符，衡情被告之身分證既在其自己之保管中
    ，其對外又以「何光輝」自居，觀諸被告於九月三日當日所書立之借據及十二萬
    元本票上，亦均簽署「何光輝」之名義，而「何光輝」與「甲○○」不僅字體、
    形義不同，連發音亦明顯有異，苟被告所言非虛，則簡女於發現二者不同之餘，
    豈有未加質問、懷疑並要求將本票及借據更名之理？且身分證資料係個人出生年
    月日及統編之私密性文件，告訴人及其妻與被告既非熟識之友人，而僅是經由個
    別案件之委託而彼此有所接觸，告訴人及其妻又如何能輕易得知其本名為何，且
    渠等既知被告之真實姓名係甲○○，又何以委託律師於八十七年十月三十日向被
    告寄發存証信函時，仍以「何光輝」作為發文之對象，此亦有卷附存證信函及招
    領逾期退還信封附於原審卷內可稽，俱見該變造之身分證影應係被告為掩飾其真
    實身分而加以變造者，告訴人應不知被告真名係甲○○，而被告既未交付國民身
    分證予告訴人或丁○○，告訴人夫妻更無從影印被告之真實之國民身分證，加以
    變造，被告上開辯詞尚難採信。
三、雖上開身分證影本經檢察官送鑑定結果：只發現有告訴人丙○○之指紋，有內政
    部警政署刑事警察局鑑定書附於偵卷第二十四頁足參，但該身分證影本既由被告
    交給丁○○，再由丁○○轉交告訴人（偵卷第十九頁反面），則該身分證影本上
    自有告訴人之指紋，本屬當然之事，況指紋之採集比對恆可能因被告當時手勢、
    角度之問題，致無完整指紋可資比對，故不能因上開鑑定結果資為有利於被告之
    認定，被告此部分犯行罪證明確，所辯尚不足採。
四、至被告被訴詐欺部分：
    公訴意旨固以：被告於八十七年六月間受丙○○之委託調查其姐夫外遇一案，約
    定報酬係二十九萬元，詎被告竟意圖為自己不法之所有，向丙○○詐稱須租屋費
    十二萬元以便跟監調查，使丙○○不疑有他，而如數交付，因認被告涉有刑法第
    三百三十九條第一項詐欺取財犯行云云。但查訊據被告甲○○矢口否認有何詐欺
    取財犯行，辯稱：伊確實有進行徵信調查，並欲租用房屋作為監視之用，但因故
    租屋未成，告訴人所支付租屋用之十五萬元（按：應為十二萬元）已經告訴人之
    妻丁○○同意，轉為調查費用。依雙方約定之全部費用應為二十九萬元，伊前收
    丁○○支付七萬元，再收本件十五萬元，告訴人尚欠伊尾款七萬元。本件係告訴
    人之姐得知配偶外遇地點後，未通知伊而逕帶家人前往理論，使外遇地點曝光致
    伊無法完成調查工作最後階段，伊並未詐欺云云。經查：證人黃議美於原審證稱
    ：被告確曾以何光輝之名與伊接洽，當時不是正式合約，租金二萬三千元，押金
    四萬六千元，但因承租條件不合及房東打算要賣房子而未租成，約定租應是一年
    ，契約有租金之付法應是每個月付，但伊不記得本案之情形，是依該合約書所載
    ：押租金及第一個月月租、服務費，合計已達八萬零五百元，雖被告希以一個月
    租金額作為押租金之計算，但因與屋主所出條件不合而未談妥，其於原審並曾一
    度供稱：伊預計一個月就結案，不準備租太久；但證人黃議美於原審證稱：當初
    約定租期係一年（原審卷第四十五頁），而徵信常因被調查對象之掌握，捉姦時
    間、人員之調度及配合，致延宕其時間，是被告縱使因仲介公司要求租期一年，
    而酌收超額之租金，以備解約之需，於事後亦未立即歸還告訴人，亦不能因之即
    遽謂其以受委託之初即有詐欺之不法意圖而遽以詐欺罪相繩，況被告實際上已查
    獲告訴人之姐夫通姦之大樓，告訴人復同意將該十二萬元轉為對被告之借款，可
    見被告就本件委託徵信契約已著手進行至一定之程度，縱被告於其後履行徵信契
    約之過程中，確有違約致未完成徵信目的之情事，亦屬民事糾葛，應依民事途徑
    解決，告訴人以被告整個案件均係詐騙云云，無非一時氣憤之語，尚不足據為被
    告於本案有詐欺之惟一憑據，被告此部分詐欺犯行尚屬不能證明，附此說明。
五、按將偽造證書複印或影印與抄或打字不同，其於吾人實際生活上可替代原本使用
    ，被認為具有與原本相同之信用性，故在一般情況下可以通用，應認其為與原本
    作成名義人直接所表示意思之文書無異，自非不得為刑法上偽造証書罪之客體（
    最高法院七十五年度台上字第五四九八號判例參照）。核被告變造身分證影本，
    交由丁○○收執，以為其身分證明之用，已達行使之階段，係犯刑法同法第二百
    一十六條之行使同法第二百十二條之偽造特種文書罪，其變造之低度行為已為行
    使之高度行為所吸收，不另論罪。公訴人固又認被告就本案之徵信調查，涉有刑
    法第三百三十九條第一項之詐欺取財罪嫌，但被告實際已著手於徵信之調查，並
    獲致告訴人姐夫通姦之之初步結果，雖其後未將十二萬元租金退還，亦未依約退
    回三分之一之委託費，亦僅為其是否違約之民事損害賠償問題，要不能以詐欺罪
    相繩，已如前述，惟因公訴人認此部分與本院前開論罪科刑之行使變造特種文書
    罪彼此間，互有方法結果之牽連關係，故不另為無罪之諭知。又被告曾於八十四
    年間因偽造有價証券案件，經本院判處有期徒刑四月確定，甫於八十四年三月十
    六日易科罰金執行完畢，有卷附台灣高等法院被告全國前案紀錄表及臺灣臺中地
    方法院檢察署刑案資料查註紀錄表可稽，其於五年內再犯本件有期徒刑以上刑之
    罪，為累犯，應依法加重其刑，原審因之予以論罪科刑固非無據，但原審就詐欺
    罪部分，漏未查明對被告有利之事證，而遽就該部分為被告有罪之認定，尚有未
    洽，被告上訴意旨指摘及此，核非無據，原判決既有可議，自無可維持，而應由
    本院予以撤銷改判，爰審酌被告素行、從事徵信工作，竟以變造身分證隱藏其真
    實身分，使告訴人求償無門，犯罪情節不輕、犯後態度不佳，又尚未與告訴人成
    立和解等情狀，量處如主文第二項所示之刑，以示懲儆。
六、扣案變造之「何光輝」國民身分證影本，係被告所有，供犯罪所用之物，併依刑
    法第三十八條第一項第二款規定宣告沒收。
據上論結，應依刑事訴訟法第三百六十九條第一項前段、第三百六十四條、第二百九
十九條第一項前段、刑法第二百十六條、第二百十二條、第四十一條、第三十八條第
一項第二款，罰金罰鍰提高標準條例第一條前段判決如主文。
本案經檢察官乙○○到庭執行職務。
中      華      民      國    八十九     年     十一月      九      日
                                  臺灣高等法院臺中分院刑事第七庭
                                        審判長法  官  林  榮  龍
                                              法  官  江  錫  麟
                                              法  官  謝  說  容
右正本證明與原本無異。
不得上訴。
                                              書記官  阮  正  枝
中      華      民      國    八十九     年     十一    月      十      日
附論罪科刑條文：
刑法第二百十六條
行使第二百十條至第二百十五條之文書者，依偽造、變造文書或登載不實事項或使登
載不實事項之規定處斷。
刑法第二百十二條
偽造、變造護照、旅券、免許證、特許證及關於品行、能力、服務或其他相類之證書
、介紹書，足以生損害於公眾或他人者，處一年以下有期徒刑，拘役或三百元以下罰
金。
                                                                        Ｃ


司法院資訊處製作；財團法人民間司法改革基金會備份。
